【裁判字號】    98,上訴,3592
【裁判日期】    981230
【裁判案由】    遺棄
【裁判全文】
臺灣高等法院刑事判決                98年度上訴字第3592號
上  訴  人  臺灣基隆地方法院檢察署檢察官
上  訴  人
即  被  告  乙○○
上列上訴人因被告遺棄致死案件，不服臺灣基隆地方法院98年度
訴字第129號，中華民國98年5月26日第一審判決（起訴案號：臺
灣基隆地方法院檢察署97年度偵字第4964號），提起上訴，本院
判決如下：
    主  文
原判決撤銷。
乙○○遺棄無自救力之人，因而致人於死，處有期徒刑伍月，如
易科罰金，以新臺幣壹仟元折算壹日。
    事  實
一、徐明華已婚，因故結識乙○○而與乙○○發生婚姻外之性關
    係（乙○○所犯相姦罪部分，業經臺灣基隆地方法院以98年
    基簡字341 號刑事簡易判決判處有期徒刑三月，如易科罰金
    ，以新臺幣一千元折算一日，嗣於臺灣基隆地方法院以98年
    度簡上字第126 號案審理時經撤回上訴而確定）。徐明華於
    民國97年7月14日上午9時許，與其夫甲○○在位於基隆市信
    義區○○○路168巷52弄10號3樓居所內發生爭吵，徐明華遂
    於翌日（即同年月15日）凌晨3 時許，攜帶個人物品及其以
    不詳方式取得含有鎮靜安眠藥Midazolam成分之藥物離家，
    於同年月16日凌晨3時許，至乙○○位於基隆市○○區○○
    街30號住處借宿，並服用所攜上開藥物。乙○○於同年月16
    日早上外出工作，復於同日18時許返回上開住處，發現徐明
    華昏倒在床上，垃圾桶內則留有嘔吐物，隨即將徐明華抱至
    浴室內沖洗，徐明華清醒後，乙○○本欲將其送醫，然因徐
    明華表示情況尚可而作罷，惟徐明華此時仍有多次嘔吐之情
    形，直至同年月17日上午6時許，徐明華因再次嘔吐，且已
    產生抽搐、脫肛失禁之狀況，乙○○明知徐明華斯時已意識
    模糊，而陷於無自救能力之狀態，且能預見倘不及時將徐明
    華送醫救治，並將徐明華載至他處遺棄，足致徐明華產生死
    亡之結果，因唯恐甲○○察覺其與徐明華間之不當男女關係
    ，竟基於遺棄之故意，未立即將徐明華送醫救治，反於同日
    上午6時40分許，乘坐計程車將徐明華棄置於基隆市信義區
    ○○○路168巷50弄15號樓梯口，僅以徐明華之行動電話撥
    打予甲○○，向甲○○告知其妻徐明華在50弄15號等語後，
    立即搭乘計程車離開現場。甲○○雖於接獲電話後，旋即於
    上開樓梯口尋獲已昏迷之徐明華，並送醫急救，然徐明華仍
    於同日（97年7月17日）14時45分因服用鎮靜劑安眠藥（Mid
    azolam）過量不治死亡。
二、案經臺灣基隆地方法院檢察署檢察官相驗後自動檢舉偵查起
    訴。
    理  由
甲、程序方面：
    按被告以外之人於審判外之言詞或書面陳述，除法律有規定
    者外，不得作為證據，刑事訴訟法第159 條第1 項定有明文
    。又被告以外之人於審判外之陳述，雖不符同法第159 條之
    1 至第159 條之4 之規定，但經當事人於審判程序同意作為
    證據，法院審酌該言詞陳述或書面陳述作成時之情況，認為
    適當者，亦得為證據；當事人、代理人或辯護人於法院調查
    證據時，知有第159 條第1 項不得為證據之情形，而未於言
    詞辯論終結前聲明異議者，視為有前項之同意，刑事訴訟法
    第159條之5亦有明文。經查，本件判決所援引證人甲○○、
    郭庭福、周余美琴於警詢、偵查時之陳述，雖屬被告以外之
    人於審判外之陳述，而為傳聞證據，惟被告於本院準備程序
    中並未爭執該等陳述之證據能力，且迄至言詞辯論終結前亦
    未再聲明異議，本院審酌上開證據資料製作時之情況，尚查
    無違法不當及證明力明顯過低之瑕疵，亦認為以之作為證據
    應屬適當，故揆諸前開法律規定與說明，爰逕依刑事訴訟法
    第159條之5規定，認前揭證據資料有證據能力。
乙、實體方面：
一、訊據被告乙○○固不諱徐明華有於97年7 月16日凌晨至其上
    開住處借宿，嗣其於同日外出工作後於18時許返回上開住處
    ，發現徐明華昏倒在床上，直至同年月17日上午6時許，徐
    明華因再次嘔吐，且已產生抽搐、脫肛失禁之狀況，其遂乘
    坐計程車將徐明華載至基隆市信義區○○○路168巷50弄15
    號樓梯口，並以徐明華之行動電話告知甲○○後，立即搭乘
    計程車離開現場等情，惟矢口否認有何遺棄致人於死之犯行
    ，辯稱：因徐明華未帶健保卡，所以伊才未將徐明華送醫，
    並將其載回住處附近，伊並沒有遺棄之意思云云；惟查：
  (一)上開事實，業據被告乙○○於原審時坦承不諱，核與證人即
    計程車司機郭庭福於警詢、偵查時所證稱：伊於97年7 月17
    日6時40分許，在基隆市○○路與國安路口搭載被告及被害
    人上車，由被告表示欲至深澳坑，被告於計程車內仍背負被
    害人，途中被害人不斷發出呻吟聲，呼吸聲音很大，且瞳孔
    上吊，似已大便失禁，行至基隆市深澳坑168巷口某早餐店
    時，被告下車問路，之後又背著被害人上車，最後在168 巷
    50弄處將被害人放在樓梯口後，獨自一人再度坐上計程車，
    要求伊載至基隆市○○街4之3號處下車等語（見97年度相字
    第261號相驗卷第14頁至第15頁、第24頁至第25頁），證人
    即深澳坑168巷44弄2號早餐店負責人周余美琴亦於警詢時證
    稱：被告於97年7月17日6時50分許，手上抱著被害人、神情
    緊張至其早餐店詢問深澳坑168巷50弄或52弄如何走，之後
    被告即抱著被害人坐上計程車離去等情（見97年度相字第26
    1號相驗卷第62頁至第63頁），證人甲○○於警詢、偵查時
    證稱：被害人徐明華於97年7月14日9時許，與伊發生爭吵，
    被害人於同年月15日3時許，攜帶個人物品離家，離家期間
    曾於同年月16日15時41分15秒接獲被害人傳送之簡訊，並通
    過幾次電話，但因雙方情緒不佳，持續發生爭吵，直至同年
    月6時55分接獲某男子以被害人手機撥打之電話，表示其妻
    在50弄的樓梯間，於約1分鐘左右抵達50弄樓梯間，發現一
    台計程車快速離去，尋找後在50弄15號樓梯口尋獲被害人徐
    明華，當時被害人已昏迷，未穿內衣，僅著T恤，下半身穿
    牛仔短褲及內褲，扣子及拉鍊打開，伊立即將被害人背負返
    家，換下褲子後，發現被害人全身抽搐、昏迷不醒，於同日
    7時36分許將被害人送至基隆醫院，經基隆醫院表示病情嚴
    重，於同日12時許轉送台北榮民總醫院，經急救無效後於同
    日14時45分死亡等語（見97年度相字第261號相驗卷第9頁至
    第11頁、第23頁至第25頁、第52頁至第53頁、第146頁至第
    149頁、第203頁至第204頁），均大致相符，並有被告背負
    被害人坐上計程車之路口監視器翻拍照片、被害人傳送簡訊
    予其夫甲○○之手機簡訊照片、被害人使用之手機000000
    0000號雙向通聯紀錄附卷足憑（見97年度相字第261號相驗
    卷第18頁至第21頁、第67頁至第113頁）。
  (二)次查，被害人徐明華於97年7月17日7時45分至行政院衛生署
    基隆醫院急診，入院時呈現意識不清、四肢末稍發紺、呼吸
    費力、針狀瞳孔現象，經急救後於同日11時25分轉送台北榮
    民總醫院，轉入時呼吸衰竭併呼吸器使用，及嚴重代謝性酸
    重度、深度昏迷、嚴重休克，經醫院搶救，仍於同日14時45
    分死亡，有行政院衛生署基隆醫院97年7月29日基醫病字第
    0970007036號函暨所附急診病歷、行政院國軍退除役官兵輔
    導委員會台北榮民總醫院97年7月29日北總企字第09700148
    04號函暨所附轉診單、病歷紀錄、診斷證明書在卷可稽（見
    97年度相字第261號相驗卷第17頁、第114頁至第163頁、第
    172頁至第198頁）。而被害人徐明華經臺灣基隆地方法院檢
    察署檢察官督同法醫相驗，並送請法務部法醫研究所解剖鑑
    定結果，認被害人徐明華胃內容物及血液中，均含有Midazo
    lam成分，係因鎮靜安眠藥Midazolam過量（已產生痙攣）死
    亡，若及時送醫，應仍可救回，有相驗報告書、驗斷書、相
    驗屍體證明書、解剖相片、該所（97）醫剖字第0971101402
    號解剖報告、該所（97）醫鑑字第0971101534號鑑定報告附
    卷足稽（見97年度相字第261號相驗卷第1、26、150、205頁
    、27頁、第161頁至第163頁、第164頁至第171頁），足徵被
    害人徐明華生前確曾服用含Midazolam之鎮靜安眠藥，並已
    因服藥過量達昏迷陷於無自救力之程度，而被告亦供承被害
    人徐明華於97年7 月17日在其上開住處已有抽搐、脫肛之狀
    況等情（見97年度相字第261號相驗卷第41頁、第147頁），
    顯見被告於其上開住處已明知被害人對於身體及意志已失卻
    自我控制之能力，其猶於97年7月17日6時40分許，乘坐計程
    車將被害人一人置於基隆市信義區○○○路168巷50弄15 號
    樓梯口後，逕自乘車離去，被告已有積極遺棄之行為，至被
    告雖以被害人未帶健保卡而未送被害人就醫云云置辯，然揆
    諸一般病患急診就醫，醫院人員尚不致因病患未攜健保卡而
    拒絕為其治療。至被告另以行動電話撥打予甲○○，僅向甲
    ○○告知其妻徐明華在50弄15號，並未為其他言語等情，亦
    據被告於本院審理時供承在卷（見本院卷第32頁背面），則
    被告既未將徐明華陷於無自救力之情況告知甲○○，而甲○
    ○與被害人徐明華已發生爭吵在先，且甲○○與被告亦不認
    識，其是否相信被告於電話中籠統之告知及是否仍願搭理與
    其發生爭吵之徐明華，於被告電告甲○○後即非被告所能得
    知，被告猶將被害人徐明華一人置於基隆市信義區○○○路
    168 巷50弄15號樓梯口，未確定甲○○已到場接回徐明華，
    即逕自乘車離去，倘謂被告無遺棄之故意，孰能置信？況被
    告於警詢、偵查時亦坦認因被害人徐明華已婚，唯恐其夫心
    生誤會，方未將徐明華送醫乙節（見97年度相字第261號相
    驗卷第43頁、第148頁），凡此均足徵被告因唯恐徐明華之
    夫甲○○察覺其與徐明華間之不當男女關係，而為上開遺棄
    之行為，被告有遺棄之故意，彰彰明甚。被告所辯其因徐明
    華未帶健保卡，所以未將徐明華送醫，並將其載回住處附近
    ，無遺棄之意云云，無足採信。
  (三)末查，被害人徐明華經臺灣基隆地方法院檢察署檢察官督同
    法醫相驗，並送請法務部法醫研究所解剖鑑定結果，認被害
    人徐明華胃內容物及血液中，均含有Midazolam成分，係因
    鎮靜安眠藥Midazolam過量（已產生痙攣）死亡，若及時送
    醫，應仍可救回，有法務部法醫研究所（97）醫鑑字第0971
    101534號鑑定報告書在卷可憑（見97年度相字第261號相驗
    卷第168頁背面），足認被告乙○○之遺棄行為與被害人徐
    明華之死亡顯有因果關係。至起訴書雖認定被害人係服用康
    橋診所醫師所開立之鎮靜劑過量，惟經原審將康橋診所醫師
    開立之處方箋及扣案不明藥物3小包，送請法務部法醫研究
    所鑑定，認康橋診所97年7月7日開立之處方箋所列藥品，均
    未發現服用後會代謝導致被害人體內檢出Midazolam或hydro
    xymi dazolam之可能性，且扣案藥物3小包檢驗結果為Mefen
    amic acid、Cetirizine、Naproxen等成分，並未發現Midaz
    olam成分，有法務部法醫研究所98年4月30日法醫理字第098
    0001463號函在卷可稽（見原審卷第50頁），難認被害人服
    用過量之鎮靜安眠藥Midazolam係康橋診所醫師所開立，僅
    能認定係被害人自行以不明方式取得，併此敘明。
  (四)綜上，被告上揭所辯，顯係事後圖卸刑責之詞，不足採信。
    是本案事證已臻明確，被告犯行堪以認定，應予依法論處。
二、查被告乙○○明知被害人徐明華因嘔吐，且已產生抽搐、脫
    肛失禁之狀況，意識已模糊，而陷於無自救能力之狀態，卻
    搭乘計程車將被害人載至他處遺棄，此種遺棄行為，足以引
    起死亡之結果，在通常觀念上，不得謂無預見之可能，則被
    告對於被害人因遭遺棄致死，即不能不負責任。核被告乙○
    ○所為，係犯刑法第293條第2項前段之遺棄無自救力之人因
    而致人於死罪。原審以被告犯罪事證明確，據以論罪科刑，
    固非無見，惟按科刑判決旨在實現刑罰權之分配正義，故法
    院對有罪被告之科刑判決，應符合罪刑相當之原則，使輕重
    得宜，罰當其罪，以契合社會之法律感情，此所以刑法第57
    條明定科刑時應審酌一切情狀，尤應注意該條所列10款事項
    以為科刑輕重之標準，而刑法第57條第10款規定「犯罪後之
    態度」，自應包括犯人犯罪後，因悔悟而力謀恢復原狀或賠
    償被害人之損害等情形在內，查本件被告與被害人之夫甲○
    ○業已成立調解等情，已據被害人家屬甲○○於本院審理時
    陳明在卷，並有調解筆錄1份附於本院卷可稽，原審未及審
    酌被告與被害人家屬成立調解之犯罪後態度而為科刑，即有
    未洽，是被告執前詞否認犯罪而提起上訴，及檢察官循甲○
    ○之請求，以原審量刑過輕為由提起上訴，固均無理由，惟
    原判決既有上述可議之處，自應由本院將之撤銷改判。爰審
    酌被告因唯恐與被害人間婚姻外男女關係遭人察覺，始未即
    時將被害人送醫救治之犯罪時主觀心態，固不足取，於得知
    被害人死亡後，衡情已備受良心上之譴責，痛苦難安，然因
    其一時失慮之行為，造成被害人家屬痛失至親無可彌補之損
    害，惟念及其犯罪後已與被害人家屬成立調解，兼衡被告之
    素行、目的、手段等一切情狀，量處如主文所示之刑，並依
    刑法第41條第1項前段之規定，諭知易科罰金之折算標準，
    以示懲儆。
據上論斷，應依刑事訴訟法第369條第1項前段、第364條、第299
條第1項前段，刑法第293條第2項前段、第41條第1項前段，判決
如主文。
本案經檢察官黃朝貴到庭執行職務
中    華    民    國    98    年    12    月    30    日
                  刑事第二十三庭審判長法  官  許宗和
                                      法  官  沈君玲
                                      法  官  林海祥
以上正本證明與原本無異。
如不服本判決，應於收受送達後10日內向本院提出上訴書狀，其
未敘述上訴之理由者並得於提起上訴後10日內向本院補提理由書
（均須按他造當事人之人數附繕本）「切勿逕送上級法院」。
                                      書記官  林淑貞
中    華    民    國    98    年    12    月    31    日
附錄本案論罪科刑法條全文：
中華民國刑法第293條
（無義務者之遺棄罪）
遺棄無自救力之人者，處 6 月以下有期徒刑、拘役或 1 百元以
下罰金。
因而致人於死者，處 5 年以下有期徒刑；致重傷者，處 3 年以
下有期徒刑。


司法院資訊處製作；財團法人民間司法改革基金會備份。
